臺北高等行政法院判決　　　　　　　　　　　　　　　九十年度訴字第五七九九號
　　　　　　　　　　　　　　　.
　　原　　　告　甲○○
　　訴訟代理人　陳啟舜律師（兼送達代收人）
　　複 代理 人　丁○○
　　被　　　告　經濟部智慧財產局
　　代　表　人　蔡練生（局長）
　　訴訟代理人　丙○○
　　被告參加人　協禧電機股份有限公司
　　代　表　人　乙○○董事長.
　　訴訟代理人　桂齊恆律師
右當事人間因新型專利異議事件，原告不服經濟部中華民國九十年九月十日經（九○
）訴字第○九○○六三二二一○○號訴願決定，提起行政訴訟，經本院裁定命參加人
參加訴訟，本院判決如左：
　　主  文
原告之訴駁回。
訴訟費用由原告負擔。
　　事  實
一、事實概要：
    參加人於民國八十八年一月二十七日以「風鼓式風扇之結構改良」向被告申請新
    型專利，經編訂為第00000000號審查，准予專利，公告期間，原告向被
    告提出異議，經被告審定異議不成立，原告不服，提起訴願，經遭決定駁回，遂
    向本院提起行政訴訟。
二、兩造聲明：
　(一)原告聲明：
    1.訴願決定及原處分均撤銷。
    2.被告應為異議成立之處分。
    3.訴訟費用由被告負擔。
　(二)被告聲明：
    1.駁回原告之訴。
    2.訴訟費用由原告負擔。
  (三)參加人聲明：
    1.駁回原告之訴。
    2.訴訟費用由原告負擔。
三、兩造之爭點：系爭「風鼓式風扇之結構改良」新型專利案，是否有違專利法第九
    十八條第二項之規定而不符新型專利要件？
　(一)原告主張之理由：
    1.專利法第九十八條第二項之規定，一般稱之為不具進步性之規定。依據該條項
      規定之意旨，係指申請專利之新型，為運用申請日之前既有之技術或知識，以
      完成其創作或改良之新型，如該新型為熟習該項技術者之一般技術知識，所能
      輕易完成且未能增進功效時，則該新型之創作或改良則不具有進步性。且判斷
      新型有無進步性時，應依新型所屬技術領域，以及申請當時之技術水準，以研
      判新型技術手段之選擇與結合，如為熟習該項技術者基於引證資料所能輕易完
      成且未能增進功效時，則不具進步性。而該判斷是否能輕易完成時，一為准予
      將二件或二件以上不同文獻之全部內容或其各該文獻之部分內容、或同一文獻
      之各不同部分內容相互組合；二為准予先前技術之各片斷部分相互組合。
    2.原告係檢附中華民國公告第三一六七三三號之「可定向送風之超薄扇構造」新
      型專利案（下稱引證一）、美國專利第0000000號之「超薄型電腦中央
      處理器之散熱改良構造」（下稱引證二）等二證據，引證一揭示有下列技術手
      段，基座1 設有導線槽15可供電源線32通過，及由柱23可抵接該電源線32；蓋
      板2 具有數卡鉤21可以卡扣在基座1之扣接孔17；基座1設數個孔18。引證二揭
      示有下列技術手段，基板1供螺釘等定位元件14結合於散熱片3，以及基板1 二
      對稱邊有接腳45，接腳45具有倒鉤46扣於中央處理器5。
    3.原告就系爭案所提異議係主張系爭案不具進步性，有違反專利法第九十八條第
      二項規定，並未主張系爭案不具新穎性，因此，系爭案申請專利範圍第一項之
      特徵構造是否與引證一、二相同，應非所問，且其審究重點應在於系爭案所運
      用之技術手段是否為申請前既有技術或知識，而為熟習該項技術者所能輕易完
      成，以及該系爭案是否具有增進功效，被告及原訴願決定機關之決定理由一再
      將引證一、二逐一與系爭案之特徵比對，其作法應有待商榷。
    4.系爭案申請專利範圍第一項之技術內容如下，I座體30中央設容置槽31裝設風
      扇37，容置槽31朝向座體30一側貫穿設有出風口32，蓋板40中央設有導流口41
      且裝設於座體30上方；II容置槽31與出風口32周圍的頂平面33上設有數個卡合
      孔35，卡合孔35為兩不同孔徑之階級孔，上半段為孔徑較小的上卡孔 351，下
      半段為孔徑較大的下卡孔 352；III頂平面33上又設有電線穿出之導線槽36，導
      線槽36兩內側中段處設有固定槽 361，壓線塊38具可壓掣於電線上方的壓掣塊
      381 ，且其兩側突伸有可對應卡合於固定槽361內的卡設柱382。系爭案申請專
      利範圍第一項之技術內容之第I項次技術係與引證一揭示之「基座1 設形成渦
      漩通道之容納空間11裝設扇輪4，基座1有出風口12，蓋板2設有進風口22 且裝
      設於基座1 上方」之技術內容完全相同，且為被告等不予否認。系爭案申請專
      利範圍第一項技術內容之第II項次技術，其「容置槽31與出風口32周圍的頂平
      面33上設有數個卡合孔35」技術亦與引證一之「基座1 設有數個扣接孔17，及
      基座1 設數個孔18」技術手段相同，雖然該系爭案之「卡合孔35為兩不同孔徑
      之階級孔，上半段為孔徑較小的上卡孔351 ，下半段為孔徑較大的下卡孔352」
      構造未被引證一所揭示，惟該「卡合孔35為兩不同孔徑之階級孔」，其係習知
      之「沈頭孔」技術，已普遍使用在各種以螺栓旋合，而其帽頭不祼露之場合，
      例如，塑膠模具當中，且其亦與引證一之「孔18」成較低位置之沈孔作用相同
      ，因此，該系爭案「卡合孔35為兩不同孔徑之階級孔」技術，亦係運用申請前
      既有技術或知識，且為熟習該項技術者所能輕易完成。系爭案申請專利範圍第
      一項技術內容之第III項次技術「頂平面33上又設有電線穿出之導線槽36，導線
      槽36兩內側中段處設有固定槽 361，壓線塊38具可壓掣於電線上方的壓掣塊38
      1，且其兩側突伸有可對應卡合於固定槽361內的卡設柱 382」技術，係與引證
      一之「基座1 設有導線槽15可供電源線32通過，及由柱23可抵接該電源線32」
      技術手段相同，被告稱引證一之「壓持電線柱係連在蓋板上，與系爭案之分離
      構造不同」，其理由過於牽強。再且，系爭案將該「壓線塊」形成分離構造，
      就製造技術而言，反而形成製造、按裝之不便，其係未能增進功效，因此，該
      系爭案申請專利範圍第一項技術內容之第III項次之「頂平面33上又設有電線穿
      出之導線槽36，導線槽36兩內側中段處設有固定槽361 ，壓線塊38具可壓掣於
      電線上方的壓掣塊 381，且其兩側突伸有可對應卡合於固定槽 361內的卡設柱
      382」 技術，亦係運用申請前既有技術或知識，且為熟習該項技術者所能輕易
      完成。
    5.被告稱引證一之蓋板上之倒鉤係鉤在方形之扣接孔上，而該扣接孔並無系爭案
      中圓形階級孔可螺固螺栓功能。該理由亦非正確，因為引證一亦具有孔18可供
      螺固螺栓功能，況且如系爭案第六圖所示，其螺釘62螺固在卡合孔52時，亦係
      螺固在該卡合孔52上半段孔徑較小的上卡孔521 ，其與引證一孔18可供螺固螺
      栓為相同之技術手段，且其所形成圓形階級孔係供卡合結構42之外突部422 卡
      扣，亦作用、技術手段係與引證一相同，因此，系爭案之中圓形階級孔可螺固
      螺栓功能，亦係運用申請前既有技術或知識，且為熟習該項技術者所能輕易完
      成。再且，系爭案亦未能增進功效。訴願決定理由謂系爭案之卡合孔為階級狀
      ，無須在蓋板邊緣開槽，可使蓋板框形狀單純化，加工較簡單，而卡合結構又
      可隱藏於卡合孔中，故系爭案在此點上較引證一、二具功效增進，係屬違誤。
      按系爭案之卡合孔為階級狀，與引證一之扣接孔位在蓋板邊緣，在製造上屬同
      一技術手段，且由於其各由模具成型，因此，該二者之加工並無繁簡差異，而
      該卡合結構隱藏於卡合孔中，亦無增進功效可言，尤其是，系爭案之卡合結構
      隱藏於卡合孔中，該蓋板需重新開啟時，其反較引證一不便，引證一之扣接孔
      由於位在蓋板邊緣，因此，該倒鉤可以很方便被撬開，整體上，系爭案係未能
      增進功效。
    6.系爭案申請專利範圍第二項係附屬在第一項（獨立項）之附屬項，該附屬項之
      技術內容應與獨立項一併考慮，由於系爭案申請專利範圍第一項已如前述係運
      用申請前既有技術或知識，而為熟習該項技術者所能輕易完成，且未能增進功
      效，因此，系爭案申請專利範圍第二項是否具有增進功效，亦僅需就該申請專
      利範圍第二項所揭示之技術再加以論述即可。系爭案申請專利範圍第二項揭示
      「蓋板40對應於卡合孔35處向下突伸有卡合結構42，卡合結構42具有突柱 421
      ，突柱421 底端外側突出形成可卡設於下卡孔 352頂緣的外突部 422」技術，
      亦不具進步性。按該申請專利範圍第二項之構造係與引證一之「蓋板2 設倒鉤
      21」技術、作用完全相同，因此該申請專利範圍第二項亦係運用申請前既有技
      術或知識，且未能增進功效。
    7.系爭案申請專利範圍第三項係附屬在第一項（獨立項）之附屬項，該附屬項之
      技術內容應與獨立項一併考慮，由於系爭案申請專利範圍第一項已如前述係運
      用申請前既有技術或知識，而為熟習該項技術者所能輕易完成，且未能增進功
      效，因此，系爭案申請專利範圍第三項是否具有增進功效，亦僅需就該申請專
      利範圍第三項所揭示之技術再加以論述即可。系爭案申請專利範圍第三項揭示
      「蓋板對應於卡合孔處設有可供螺釘穿設並螺固於卡合孔的安裝孔」技術，亦
      不具進步性。按該申請專利範圍第三項之技術係與引證二之「基板1 供螺釘等
      定位元件14結合於散熱片3 ，以及基板1 二對稱邊有接腳45，接腳45具有倒鉤
      46扣於中央處理器5 」技術、作用完全相同，因此，該申請專利範圍第三項亦
      係運用申請前既有技術或知識，且未能增進功效。
    8.系爭案申請專利範圍第四項係附屬在第一項（獨立項）之附屬項，該附屬項之
      技術內容應與獨立項一併考慮，由於系爭案申請專利範圍第一項已如前述係運
      用申請前既有技術或知識，而為熟習該項技術者所能輕易完成，且未能增進功
      效，因此，系爭案申請專利範圍第四項是否具有增進功效，亦僅需就該申請專
      利範圍第四項所揭示之技術再加以論述即可。系爭案申請專利範圍第四項揭示
      「座體的角落處設有可供固定的固設孔，蓋板與固設孔相對位置的對應角落形
      成有缺口」技術，亦不具進步性。按該申請專利範圍第四項之構造係與引證一
      之「基座1 的角落處設有孔18，蓋板2 與孔18相對位置的對應角落形成有缺口
      」構造完全相同，因此該申請專利範圍第四項亦係運用申請前既有技術或知識
      ，且未能增進功效。
    9.依行政程序法第四十三條規定：「行政機關為處分或其他行政行為，應斟酌全
      部陳述與調查事實及證據之結果，依論理及經驗法則判斷事實之真偽，並將其
      決定及理由告知當事人。」則行政機關判斷事實之真偽，若未斟酌全部陳述與
      調查事實及證據之結果或違背論理及經驗法則者，其處分即非適法。未將決定
      理由告知當事人者，亦同。異議理由之一，乃以系爭案申請專利範圍第一項（
      獨立項），雖主張蓋板40，60為其構成之一，惟並未在其獨立項揭露該蓋板裝
      設於座體上方之技術、特徵，欠缺達成目的之全部技術手段，不具產業上利用
      性。按「欠缺達成新型創作目的之技術手段，不具產業上利用性」，為被告專
      利審查基準補充規定在案。又「申請專利範圍之獨立項，應載明申請專利之標
      的、構成及其實施之必要技術內容、特點。」為專利法施行細則第十六條第二
      項所規定。查系爭案之「創作目的」在於將塑膠或鋁合金之蓋板40，60固定在
      座體上30，50，故其固定之技術屬於前開規定所謂之「構成及其實施之必要技
      術內容、特點」，則系爭案申請專利範圍第一項未予具體揭露，自屬欠缺達成
      新型創作目的之技術手段而不具產業上利用性。原處分未針對該項請求予以審
      查，自屬違法。異議理由之一，乃以系爭案主要構成係運用引證一之構成技術
      ；其申請專利範圍第三項則另外運用引證二之部分技術，主張違反行為時專利
      法第九十八條第二項之進步性規定，原處分在認定系爭案之特徵構造與引證一
      、二不同之後，並未進一步針對其不同，審查是否為熟習該項技術者運用引證
      一、二之既有技術所能輕易完成且未能增進功效者，即率為異議不成立之審定
      ，自有未就異議請求事項予以審查之違法，至原處分雖於比較審查後結稱：「
      引證一、二並無揭示系爭案之特徵構造，且系爭案具有其功效，故不足以證明
      系爭案不具進步性」。惟查所謂「引證一、二並無揭示系爭案之特徵構造」云
      者，乃認二者不同之意，係屬判斷有無「新穎性」之範疇，與判斷有無「進步
      性」無關，而所謂「具有其功效」云者，亦非專利法第九十八條第二項所云之
      「增進功效」，且未說明認定之理由，自難謂已就「進步性」規定予以審查。
      原告另以「該引證二所揭示之技術，其基板1 除可以由二對稱邊之接腳45所設
      倒鉤46扣於中央處理器5 外，其亦可以由螺釘等定位元件14結合於散熱片 3」
      ，主張系爭案申請專利範圍第三項「蓋板60對應於卡合孔52處設有可供螺釘62
      穿設並螺固於卡合孔52的安裝孔61」係運用該習用技術，且未增進功效，原處
      分並未針對該項請求予以審查。查前開特徵之安裝孔61，與其自身之「固設孔
      34」及引證二之「定位孔13」均為供螺釘穿過之用，並不因「所螺合之對象」
      不同而異，業為被告所不爭，則以一般螺合皆須使用之習用技術為專利標的，
      自非適法。查原告以引證二為證據方法，僅以其「基板1 供螺釘等定位元件14
      結合於散熱片3 ，以及，基板1 之二對稱邊有接腳45，接腳45有倒鉤46扣於中
      央處理器5 」為證據資料而已，既未包括「供倒鉤鉤住之階級孔及壓掣電線之
      壓線塊」，則原處分及訴願決定以原告未主張之後者為比較異同之依據，自有
      逾越異議請求事項予以審查之違法。
    10.如何判斷進步性及何種情形，為熟習該項技術者所能輕易完成且未能增進功效
      者，被告於專利審查基準已有詳細說明，查系爭案係針對塑膠及鋁合金二種材
      質之風鼓式風扇之結構改良，雖然系爭案塑膠材質風鼓式風扇之卡合孔35及壓
      線塊38之構造，分別與鋁合金材質風鼓式風扇之卡合孔52及壓線塊53相同，但
      同屬二者之構成不可或缺之蓋板40，60，其構造則互不相同，此有系爭案說明
      書及其第二圖、第六圖可證。因此，前者分別與不同構造之蓋板40，60結合後
      ，整體上已形成二個構造不同之獨立物品（整體技術思想已非同一），則在判
      斷系爭案是否具有進步性時，自應分別與引證一、二所揭露之既有技術比較審
      查，合先說明。系爭案與引證一間之差異僅在於：(1)引證一蓋板倒鉤21係鉤在
      方形之扣接孔17上，該扣接孔並無系爭案圓形階級孔52可螺固螺栓62之功能；
      (2)引證一壓持電線柱23係連在蓋板2 上，與系爭案之分離構造38亦不相同，上
      開差異是否為熟習該項技術者運用既有技術所能輕易完成且未能增進功效者，
      乃為本件實體上系爭關鍵所在。
    11.系爭案與引證一、二同為可定向送風之小型散熱風扇，故其所屬技術領域相同
      ；且後者公開在前者申請之前，故後者為前者之既有技術，合先說明。前開第
      (1)項差異實指：系爭案卡合孔35，52之形狀係呈上小351，521下大352，522之
      圓形階級狀；引證一扣接孔17之形狀呈方形，乃認二者功能不同。查引證一利
      用「倒鉤21」卡住「扣接孔17」之目的、功效及具體手段等，於其說明書之「
      創作目的」、「創作功效」及「創作手段」均已說明甚詳；其第五頁（創作說
      明三）第五、六行更指明「二者係可由習知各種扣接方式遂其扣合目的」，則
      對熟習該項技術者而言，基於該公開在先之資料，將其扣接孔17之方形變更為
      圓形階級狀，乃能輕易完成者（因二者作用相同，且對系爭案而言，均為已知
      之技術）。而形狀變更之後，同樣係供卡合結構之倒鉤422 鉤住之用，俾將蓋
      板40與座體30固定在一起，與引證一利用倒鉤21鉤住基座1 及引證二利用倒鉤
      46 鉤住中央處理器5之目的、作用並無差別，為被告所不爭。雖然被告猶辯稱
      ：引證二鉤於直線緣，無隱藏倒鉤之功效；引證一鉤於凹槽，可部分隱藏倒鉤
      ；系爭案鉤於弧形孔緣之一部分，完全隱藏倒鉤，不易被破壞云云。惟查遍系
      爭案說明書，除一再主張其圓形階級孔係可同時供「塑膠蓋板之卡合結構42卡
      固及鋁合金蓋板60以螺釘62螺固」外，未曾主張如被告所云「完全隱藏倒鉤，
      不易被破壞」者，故所辯尚非有據，況其所辯恰與事實相背。蓋散熱風扇係由
      多種構件組合而成，不論係因各種構件品質上之瑕疵或裝配過程之疏忽，均可
      能產生不良品。此時須打開蓋板處理，引證一只要將倒鉤21向外掰開即可，而
      系爭案之倒鉤422完全隱藏於圓形階級孔中，已無法打開。被告錯把缺點當優
      點，審查品質令人懷疑。查系爭案所為前開改變，既未能產生某一新功效或增
      進某種功效，自屬不具進步性。況查以圓形階級狀之卡合孔35，52為扣合之用
      ，屬於引證一說明書第五頁（創作說明三）第五、六行所指之「習知各種扣接
      方式」，此有美國0000000專利附圖一41，41a可證，系爭案係以該美
      國專利之已知構件置換引證一之扣接孔17而已，若認係引證一之倒鉤21與該美
      國專利之已知構件之組合，則亦不具進步性。至訴願決定雖謂系爭案之卡合孔
      為階級狀，無須在蓋板（係「座體」之誤，下同）邊緣開槽，可使蓋板框形狀
      單純化，加工較簡單，而卡合結構又可隱藏於卡合孔中，故系爭案在此點上較
      引證一、二具功效增進，且系爭案非屬引證一、二技術內容之簡單組合云云。
      惟查系爭案之卡合孔35與引證一之扣接孔17，在製造上均係一體成型，並無「
      加工較簡單」之問題。至系爭案之卡合孔35與卡合結構42之組合即使不能謂係
      引證一、二技術內容之簡單組合，惟其為引證一「構成要件形狀、排列變更之
      新型」，亦為引證一之扣接孔17與附證七美國專利第一圖鑽孔41，41a之「構
      成要件置換之新型」或引證一之倒鉤21與前開美國專利第一圖鑽孔41，41a 之
      「集合新型」，已如上述，均為不具進步性之新型。
    12.系爭案在其專利說明書之創作目的及創作功效雖一再強調「其形狀可同時供塑
      膠蓋板之卡合結構42卡固及鋁合金蓋板60以螺釘62螺固」云云。惟查系爭案實
      質上係涵蓋二個構造不同之獨立物品，其卡合孔35，52既分屬不同獨立物品之
      構件，且係在不同物品上，分別與塑膠蓋板之卡合結構42卡固或與鋁合金蓋板
      之螺釘62螺固，而非在同一物品上同時兼有「卡固及螺固」作用，自不得謂「
      可同時供卡固及螺固」，況系爭案卡合孔52之形狀雖呈上小521下大522之階級
      狀，然與螺釘62螺固之部位，僅限於孔徑較小之部分521 而已，孔徑較大之部
      分522 根本未與螺釘62接觸，除有第七圖可證外，亦為被告所不爭，故其卡合
      孔52之階級狀，對鋁合金材質風扇並無特殊作用，益足以證明前開所強調者並
      非事實，故原處分及原訴願決定謂「可適於卡合，亦可以用螺釘螺固，一孔雙
      用」與事實不符。前開第10.(2)項差異實指：引證一壓持電線柱23係連在蓋板 2
      上，系爭案壓線塊38係與其蓋板40分離，並設卡設柱382及對應之固定槽361。
      系爭案將習用扣槽（引證一扣接孔17）改成圓形階級孔35，52及將連在蓋板上
      之壓塊（引證一壓持電線柱23）改成分離式設計之原因，依其說明書第四、五
      頁所載，乃以鋁合金材質本身的彈性較差，容易造成習用蓋板卡鉤（引證一倒
      鉤21）之卡合困難，故將其廢棄，改以螺絲固定其蓋板，並將習用扣槽（引證
      一扣接孔17）改成圓形階級孔35，52，以利螺合；且由於蓋板卡鉤及壓塊（引
      證一倒鉤21及壓持電線柱23）受到鋁合金的加工限制，會使加工變得複雜，乃
      將蓋板卡鉤（引證一倒鉤21）廢除，並將壓塊（引證一壓持電線柱23）改成分
      離式設計云云。查即如系爭案所云，有以鋁合金製造蓋板60之需要，惟查，前
      開將蓋板卡鉤（引證一倒鉤21）廢棄，及將壓塊（引證一壓持電線柱23）自蓋
      板分離，使蓋板成無突出物狀態之設計，並將蓋板（引證一 2）與座體（引證
      一1 ）之固定方式改以螺絲固定，事實上即係引證一說明書第三頁所述先前技
      術及引證二第七圖蓋板1 之構造，並無創新。螺絲種類繁多，究欲以何種螺絲
      螺固物體及其螺合對象須否配合設置螺合孔，皆視實際需要而定，為吾人日常
      普遍之常識，已非特殊技術，故系爭案將蓋板卡鉤（引證一倒鉤21）與扣槽（
      引證一扣接孔17）之結合方式，改以螺絲固定，僅係習用技術之單純應用；鋁
      合金與塑膠材料相同，皆可利用模具鑄造產品，故如有需要，即使如引證一之
      蓋板有倒鉤21及壓持電線柱23等突出物，仍非不可利用鋁合金灌模鑄造，一體
      成型，故前開所稱「蓋板卡鉤及壓塊（引證一倒鉤21及壓持電線柱23）受到鋁
      合金的加工限制，會使加工變得複雜」，並非事實，至於蓋板卡鉤（引證一倒
      鉤21）之彈性，是否因使用鋁合金材料而受影響，純屬製造技術問題，與其構
      造本身並無直接關係，故前開所稱「鋁合金材質本身的彈性較差，容易造成習
      用蓋板上卡鉤（引證一倒鉤21）之卡合困難，亦非事實。查以上所欲克服之技
      術上問題既然不存在，系爭案自無可創新之空間，既無可創新之空間，自無增
      進功效之結果可得，此種簡單之邏輯，竟一再被忽視。
    13.據前項所述，既然前開將壓線塊38與蓋板40分離之原因根本不存在，則系爭案
      將容易利用「一體成型」製造之構件變成「分別製造」，化簡為繁，顯違常理
      。況將習用蓋板與壓塊（引證一壓持電線柱23）一體成型之構造改為分別製造
      再組合，只是製造方法之不同，其構造並無不同，並非專利法第九十七條所謂
      對物品之形狀、構造或裝置之創作或改良，卻徒增製造成本，更須增加固定槽
      361及卡設柱382之設計，否則其壓線塊38將無法固定在導線槽36上而失其作用
      。更何況，壓線塊38與蓋板40不論係一體成型（如引證一）或分開製造，其壓
      線功效並無不同，業為被告所不爭，既無增進功效，自不具進步性。雖被告猶
      辯稱，系爭案在導線槽36設固定槽361 可以穩固支撐壓線塊38，若壓線塊38連
      於蓋板40上，而無固定槽361 支撐，則壓線塊38易折斷云云。惟查系爭案在導
      線槽36設固定槽361 ，乃因不當運用製造方法所致，如前所述，並非既有技術
      設計上之缺點所致，故被告辯稱須該設計穩固支撐壓線塊38，實係不明因果所
      致，又系爭案整體結構小者若銅板大，其電源線細微已極，其壓線塊38僅係將
      電源線適度壓抑固定而已，並無若大外力致其「易折斷」之問題，故所辯若壓
      線塊38連於蓋板40上，而無固定槽361 支撐，則壓線塊38易折斷，更非事實，
      事實上，引證一壓持電線柱23連在蓋板2 上，除構造及製造均簡易、不致任意
      脫離原設定之位置外，更可節省組裝程序。故系爭案之分離設計，不但未增進
      功效，反而較引證一落後。
    14.參加人認原告新補充之美國第0000000號專利及我國公告號碼第二六三
      ○二五號專利案為新證據，應不得作為主張系爭案是否違法之證據云云。按「
      原告於訴願程序中提出與本案系爭裝置相似之實物，既經證明與其舉發本案時
      所提出刊物上登載照片所指物品為同一物，則該物即係原告舉發本案之同一基
      礎事實之證據，顯非另一獨立之新證據．．．」最高行政法院著有七十八年判
      字第四三七號判例。查引證一利用倒鉤21卡住扣接孔17之手段，於其說明書第
      五頁第五、六行已載明二者係可由習知各種扣接方式遂其扣合目的，而原告所
      提之美國第0000000號專利，係於引證一申請（八十五年七月十八日）
      前之八十五年四月二十三日向美國提出專利之申請（申請人與引證一相同），
      並在系爭案申請（八十八年一月二十七日前）已公開（八十七年三月三十一日
      ）之專利文獻，則其所揭露之扣接方式自屬前開所稱之習知各種扣接方式，故
      前開美國專利即係原告異議系爭案之同一基礎事實之證據，並非另一獨立之新
      證據。同理，查原告所提之第二六三○二五號專利案為引證一說明書第三頁所
      揭露之先前技術，屬於引證一說明書內容之一部分，原告提出其公告資料，僅
      使引證一證據內容更詳細而已，自屬原告異議系爭案之同一基礎事實之證據，
      亦非另一獨立之新證據。另原告指摘被告有未就異議請求事項予以審查之違法
      ，其第一項有關系爭案不具產業上利用性主張，已見諸異議申請書第七頁第一
      至五行所載，故參加人謂其為原告於本件訴訟繫屬中始主張之事項，並非事實
      。
    15.按所謂「增進某種功效」，係指申請專利之新型，其物品之形狀、構造或裝置
      之改良，在效果上克服先前技術中存在的問題點，具備好用或實用之條件者，
      系爭案之特徵在於：卡合孔35，52之形狀呈上小351，521下大352，522圓形階
      級狀，可供卡合結構42將塑膠蓋板40與產體30卡固，亦可供螺釘62將鋁合金蓋
      板60與座體50螺固；壓線塊38，53與蓋板40，60採分離設計，可使鋁合金蓋板
      60成平板狀，以利加工。查前開第一項特徵之階級狀卡合孔52與螺釘62螺合時
      ，僅其孔徑較小部分521、螺釘62接觸而產生螺固作用，其孔徑較大部分522則
      無作用，除有系爭案第七圖可證外，亦為被告所承認，並為參加人所不爭，故
      該卡合孔52之階級狀特徵，對鋁合金蓋板60並無作用，僅與一般習用無階級狀
      之圓形螺合孔之作用相同，例如引證一說明書第三頁所揭露之先前技術─我國
      公告號碼第二六三○二五號專利案之螺柱1123即是，並未增進功效。至該階級
      狀卡合孔35雖可供卡合結構42將塑膠蓋板40與座體30卡固，惟僅與卡合結構42
      之外突部422 接觸之部位產生卡固作用而已，其他部分亦無作用，故與引證一
      及引證一說明書第五頁所稱習知扣接方式之美國第0000000號專利暨引
      證二並無差別，亦未有功效之增進。雖參加人在說明書創作目的及創作功效所
      揭載之外，轉而辯稱該卡合孔35，52之設計可使座體30，50外型平整。惟查座
      體30，50外型平整，並非系爭案創作目的之範圍，且未因而增進其實用功效，
      亦不影響一體成型之製造方法；卻反而因其密閉設計，使塑膠蓋板40無法重新
      開啟。
    16.次查鋁合金亦可利用模具一體成型鑄造與塑膠材料相同構造之產品，故系爭案
      以習用技術之結構無法適用於鋁合金材質及不利加工為先前技術中存在之問題
      點，並不存在，則系爭案根據該不存在之假設，主張分別依蓋板所使用之材質
      （塑膠或鋁合金）而為不同結構之設計，於鋁合金蓋板60，將引證一以倒鉤21
      卡住扣接孔17之結合技術改採習用螺釘螺固，並將引證一原本一體成型之壓持
      電線柱23改採分離設計；於塑膠蓋板40，將引證一扣接孔17之形狀改採作用相
      同，效果較差階級狀卡合孔35，52，並將引證一原本一體成型之壓持電線柱23
      改採分離設計之創作手段，即失其附麗。系爭案所欲達成之創作目的既不存在
      ，何來創作功效，又如何主張增進功效，況查習用技術結構適用於塑膠蓋板40
      ，並無待克服之技術問題，既為系爭案所自認，則系爭案猶將本可一體成型及
      一體組裝，以節省製造成本生產效率而不影響其功效之壓線塊38，53改採分離
      設計，並因而須增加固定槽 361、壓掣塊 381及卡設柱 382等複雜配套設計，
      致增加成本及減損生產效率，豈合進步性規定，更何況，將一體成型之構造改
      為分別製造再組合，只是製造方法化簡為繁之不同，並非新型專利所稱物品之
      不同，又壓線塊38，53與蓋板40，60不論係一體成型或分開製造，其壓線功效
      並無不同，為被告所承認，故參加人以其為系爭案之特徵，自無可採。
　(二)被告主張之理由：
  　1.系爭案「風鼓式風扇之結構改良」，係於座體的頂平面上設有卡合孔，且為提
      供電線穿出的導線槽之兩內側中段處均設有固定槽、壓線塊的壓掣塊可對應壓
      掣於電線上，並以其兩側之卡設柱卡合於固定槽內，又卡合孔為上下直徑不同
      之階級孔，可供蓋板之卡合結構卡固，亦可供螺釘螺固，壓線塊與蓋板呈分離
      設計，使蓋板形成單純結構形態者。
    2.起訴理由主要係謂系爭案有違專利法第九十八條第二項云云，惟系爭案並無運
      用可輕易完成之習知技術及知識，且具功效之增進；將系爭案與引證案比對，
      以印證異同，作為研判是否適法之作法，應並無違失。將一專利項拆成數段與
      引證案比對之方式並不能證明系爭案之整體內容不具進步性，如將系爭案之「
      卡合孔」視為習知之「沈頭孔」，不但使用方式不同，功效亦異，而系爭案之
      「卡合孔」可適於卡合，亦可以用螺釘螺固，一孔雙用，非引證一及二所能達
      成之功效，系爭案確具進步性。系爭案之獨立項如上所述，確具有進步性，其
      附屬項具有進步性當無疑義。起訴理由另謂系爭案係運用引證一及二之技術云
      云，惟如上所述，系爭案並無違反專利法第九十八條第二項之規定。
    3.系爭案之大小孔設計有兩種功能：(1)圖四之鉤住功能；(2)圖七之螺固功能，而
      引證一、引證二均無法同時擁有此二功能。原告謂申請專利範圍第三項之安裝
      孔61、與系爭案之固設孔34及引證二之定位孔13是否同為供螺絲穿過之用，以
      上孔洞，是否因螺釘所螺合之對象不同而異其形狀，實則安裝孔61、固設孔34
      、定位孔13均為供螺絲穿過之用，並不因所螺合之對象不同而異，但會因使用
      之螺絲頭形狀不同而異。原告謂系爭案螺釘62與卡合孔52螺固時，接觸部位僅
  　　限於孔徑較小部分521，或包括較大部分522，實則螺釘62僅與小孔徑521 接觸
      ，不會與大孔徑522 接觸。原告謂系爭案與引證一及二之倒鉤目的、作用、手
      段是否相同，系爭案之倒鉤係鉤於卡合孔之一部或全部，是否可隱於卡合孔中
      ，實則系爭案與引證一及二以倒鉤去鉤住本體之目的均為結合，故相同；手段
      為以倒鉤鉤住一斷緣，作用相同；唯處理斷緣之手段卻不同，引證二為鉤於直
      線緣，無隱藏倒鉤之功效；引證一鉤於凹槽，可部分隱藏倒鉤；系爭案則鉤於
      弧形孔緣之一部分，完全隱藏倒鉤，不易被破壞。原告另謂壓線塊38設「卡設
      柱 382」，作用為何，若將其連在蓋板40上，是否仍需彼等設計，實則壓線塊
      38若連在蓋板40上，的確可收壓線之功效，惟導線槽36設「固定槽 361」可穩
      固支撐壓線塊，若壓線塊38連於蓋板40上，而無固定槽支撐，則壓線塊易折斷
      。
  (三)參加人主張之理由：
    1.原告提起異議時，其所提出的異議理由主要係主張有違反當時專利法第九十八
      條第二項規定的進步性，另所舉出的二件證據分別為引證一的我國公告第三一
      六七三三號及引證二的美國第0000000號案；再依被告所訂定的專利審
      查基準中，記載有：「對於異議、舉發爭議案件，審理時除了就雙方當事人書
      面所主張之事實、證據、法條及提出之答辯等進行審查外，並應善盡合理程度
      之調查能事。對於當事人所主張引用之法條部分等，若審查時認有澄清必要者
      ，亦得先行使闡明權。．．．．」因此，就本件的爭議事件而言，應就當事人
      以書面方式於提出異議當時所主張法條的「進步性」、理由及舉出的證據，與
      答辯一方所主張的防禦內容論斷之，若於爭議過程另外提出的新證據，則應屬
      另案內容，故本件原告於準備書狀及辯論意旨狀分別新增提出的美國第000
      0000號及我國公告第二六三○二五號等二項證據，應不得作為本件主張系
      爭案是否有違法的情事。又原告於提出本件，其中在異議理由書、訴願理由書
      及行政訴訟起訴狀的「事實、理由」中均一致主張本件有違反專利法第九十八
      條第二項進步性的規定，然原告卻在提出的行政訴訟準備書狀及辯論意旨狀中
      ，轉而同時主張本件有違反專利法第九十八條第一項的「具有產業上利用性」
      及第二項的「進步性」，故明顯有混淆本院對本件的審查方向，且所主張系爭
      案是否「具有產業上利用性」，因未在異議階段提出主張，亦應不得列為本件
      的爭點所在。
    2.就系爭案所據以保護的權利範圍如申請專利範圍第一項所記載的內容，其中一
      部分的特徵即在於：利用蓋板的卡合結構與座體上所設的卡合孔結合，且卡合
      孔35為不同孔徑的上、下卡孔351，352設計，當蓋板40為塑膠材質製成時，則
      在相對於卡合孔成型有具外突部422的突柱42，利用外突部422鉤扣在卡合孔35
      不同孔徑的階級處定位，又若蓋板60為鋁合金材質製成時，則蓋板60上相對於
      卡合孔35處設有安裝孔61，利用螺釘62貫穿後結合在座體50的卡合孔35內相互
      結合固定，因此，藉由本件所設計此部分的構造特徵，將具有以下的功效；其
      一可提供座體與塑膠或鋁合金等二種不同材質所製成的蓋板相互扣固結合；其
      二，由於座體上設有供突柱或螺釘置入的卡合孔，使得其外型極為平整；其三
      ，可提供突柱或螺釘與具有不同孔徑的卡合孔相互結合，具有使用範圍較為廣
      泛；其四，以金屬材料製成的鋁合金蓋板，外型呈平板狀在結構上極為單純。
      反觀，引證一案的相對構造，其係設計在蓋板2底端形成有四向內具鉤部的倒
      鉤21，另在基座1 的相對位置的外側邊形有四個向內凹入呈缺口狀的扣接孔17
      ，因此，僅可以提供蓋板2 的倒鉤21以鉤扣方式由外向內與扣接孔17相互結合
      ，此一構造設計，與系爭案相較則有以下缺點存在，由於基座2 所設的扣接孔
      17於側方邊呈凹入缺口狀，僅可提供由外向內扣固倒鉤21使用，並無法提供其
      它的固定方式，例如：以螺釘結合固定，故在使用範圍上受到限制；又由於基
      座2 為了設計可供向內位移的倒鉤21固定，其外週緣設計扣接孔17使得呈現非
      平整的外觀，與系爭案的平整外型有極大的不同；另引證二案的相對構造，其
      技術領域係在設有散熱扇2的基板1與散熱片3 之間的結合構造，與系爭案針對
      風扇的蓋板40，60與座體30，50間的結合構造，明顯係屬不同的創作領域（即
      一為散熱扇與散熱片間的結合，另一為風扇的二構件間的結合），特先行予以
      指出；再者，引證二案所揭露的結合方式係利用定位元件14的螺釘貫穿基板 1
      與散熱片3的二鰭片間的槽道32結合，或再利用基板1的形成具有倒鉤46的接腳
      45直接扣固在中央處理器5 上，因此，引證二案雖揭露有以螺釘貫穿固定在槽
      道的方式，及利用倒鉤扣固在中央處理器外側的方式，與系爭案設計在風扇的
      座體與蓋板間可依據蓋板材質選擇其中一種固定方式，為完全不同的創作領域
      及技術，故確實無相互比較的基礎，另引證二案亦無法達到系爭案於前所列舉
      的各項功效。故系爭案就此一構造所產生的功效確與引證一、二案不同，並有
      明顯的功效增進。
    3.再就系爭案所據以保護的權利範圍的另一部分特徵即在於：座體30所設的導線
      槽36二側設有固定槽361，又呈分離式設計的壓線塊38相對設有卡設柱382，可
      將壓線塊38置入導線槽36內，以達到壓掣電線的作用，由於此一構造設計，使
      得蓋板若為鋁合金材質時，則其整體板面呈現單純的平板狀，又不論蓋板以塑
      膠材質或以金屬材質製成，均可以藉由分離式設計的壓線塊38，經由抵壓作用
      達到將電線壓掣目的，此種可適用不同材質製成的蓋板，確有適用範圍較為廣
      泛的功效。反觀，在引證一所揭露的相對構造，係在蓋板2 的下方相對於導線
      槽15處形成有向下凸出的柱23，亦即其柱23係直接與蓋板2 直接成型，此構造
      與系爭案的壓線塊38為分離式設計完全不同，故引證一此部分設計，僅可供成
      型凸出有柱23的蓋板2配合使用，若未設有柱23的蓋板2即無法提供壓掣電線的
      功效；經由前述比較，系爭案就此部分而言，確實較引證一案有明顯功效上的
      增進，另引證二案並未揭露有壓線的構造，無從分析比較。
　　理  由
甲、程序方面：
    原告起訴時，被告代表人為陳明邦，嗣於九十一年九月九日變更為蔡練生，茲據
    被告新任代表人具狀聲明承受訴訟，核無不合，應予准許，合先明。
乙、實體方面：
一、參加人於八十八年一月二十七日以「風鼓式風扇之結構改良」向被告申請新型專
    利，經編訂為第00000000號審查，准予專利，公告期間，原告向被告提
    出異議，經被告審定異議不成立，原告不服，提起訴願，經遭決定駁回之事實，
    有異議申請書、被告九十年四月二十五日（九○）智專三（三）○四○六四字第
    ○九○八九○○○六四四號之審定書及經濟部九十年九月十日經（九○）訴字第
    ○九○○六三二二一○○號訴願決定書在卷可憑，堪信為真實。兩造就系爭案具
    新穎性已於辯論期日陳明不爭執，另系爭案申請專利範圍第一項已載明可裝設於
    座體上方的蓋板：：及容置槽與出風口周圍的頂平面上設有數個卡合孔裝置，就
    系爭案蓋板與座體固合之技術實施必要內容已有揭示，尚不能謂系爭案申請專利
    範圍第一項未予具體揭露，欠缺達成新型創作目的之技術手段而不具產業上利用
    性。因此本件之爭點應為系爭案是否有違專利法第九十八條第二項之規定而不符
    新型專利要件？
二、按新型係運用申請前既有之技術或知識，而為熟習該項技術者所能輕易完成且未
    能增進功效，雖無前項（即第一項）所列情事，仍不得依本法申請取得新型專利
    。專利法第九十八條第二項分別定有明文。依卷附新型專利說明書之記載，系爭
    案申請專利範圍為：1.一種風鼓式風扇之結構改良，其座體中央形成有可供裝設
    風扇的容置槽，容置槽朝向座體一側貫穿設有出風口，可設於座體上方的蓋板中
    央設有導流口，其特徵在於：容置槽與出風口周圍的頂平面上設有數個卡合孔，
    卡合孔係由兩不同孔徑之孔所組成的階級孔，上半段為孔徑較小之上孔，下半段
    為孔徑較大的下卡孔，頂平面上又設有為提供供應風扇轉動所須電源的電線穿出
    之導線槽，且其為兩內側中段處均設有固定槽，壓線塊具有呈對應於導線槽的型
    態並可壓掣於電線上方的壓掣塊，且其兩側突伸有可對應卡合於固定槽內的卡設
    柱。2.依申請專利範圍第一項所述之風鼓式風扇之結構改良，其中蓋板對應於卡
    合孔處均向下突伸有卡合結構，卡合結構具有一突柱，突柱底端的外側突出形成
    有卡設於下卡孔頂緣處的外突部。3.依申請專利範圍第一項所述之風鼓式風扇之
    結構改良，其中蓋板對應於卡合孔處設有可供螺栓穿設並螺固於卡合孔的安裝孔
    。4.依申請專利範圍第一項所述之風鼓式風扇之結構改良，其中座體的角落處設
    有可供固定的固設孔，蓋板與固設孔相對位置的對應角落形成有缺口。
三、原告雖以如前述主張之理由，認系爭案較諸引證案不具進步性。經查，依引證一
    、引證二申請專利範圍及圖示說明，引證一揭示有下列技術手段，基座1 設有導
    線槽15可供電源線32通過，及由柱23可抵接該電源線32；蓋板2 具有數卡鉤21可
    以卡扣在基座1之扣接孔17；基座1設數個孔18。引證二揭示有下列技術手段，基
    板1供螺釘等定位元件14結合於散熱片3，以及基板1 二對稱邊有接腳45，接腳45
    具有倒鉤46扣於中央處理器5 。惟系爭案係於座體的頂平面上設有卡合孔，且為
    提供電線穿出的導線槽之兩內側中段處均設有固定槽、壓線塊的壓掣塊可對應壓
    掣於電線上，並以其兩側之卡設柱卡合於固定槽內，又卡合孔為上下直徑不同之
    階級孔，可供蓋板之卡合結構卡固（申請專利範圍第二項），亦可供螺釘螺固（
    申請專利範圍第三項），壓線塊與蓋板呈分離設計，使蓋板形成單純結構形態者
    。原告主張系爭案卡合孔35為兩不同孔徑之階級孔，其係習知之「沈頭孔」技術
    ，已普遍使用在各種以螺栓旋合，而其帽頭不祼露之場合，亦與引證一之「孔18
    」成較低位置之沈孔作用相同，系爭案「卡合孔35為兩不同孔徑之階級孔」技術
    ，係運用申請前既有技術或知識，且為熟習該項技術者所能輕易完成一節。查原
    告所稱「沈頭孔」習知技術係應用以螺栓旋合，而其帽頭不祼露之場合，惟系爭
    案階級孔主要目的並非在使其螺絲帽頭不裸露，而係在可供塑膠材質風扇之蓋板
    的卡合結構卡固，亦可供鋁合金材質風扇之蓋板以螺釘螺固，一孔雙用，已非習
    知技術之原有用途，系爭案使用階級孔達到可分別適用塑膠材質及鋁合金材質兩
    種風扇之蓋板的卡合結構卡固之改善功效，尚不能認係用申請前既有技術或知識
    ，且為熟習該項技術者所能輕易完成。
四、原告另主張系爭案將該「壓線塊」形成分離構造，就製造技術而言，反而形成製
    造、按裝之不便，係未能增進功效云云。查系爭案壓線塊與蓋板分離設計，係為
    使鋁合金材質風扇之蓋板形成一平板狀的單純結構型態，使其加工程序變得更簡
    單，並達到同時適用於塑膠及鋁合金材質兩種風扇加工之優點（系爭案專利說明
    書創作說明參照），因此系爭案壓線塊與蓋板分離設計，達到可適用於塑膠及鋁
    合金材質兩種風扇加工，且結構單純，並無製造之不便，而其將壓線經由卡設柱
    對應卡合於固定槽內，易於實施，亦無何安裝之不便，原告指壓線塊之分離設計
    ，而引證一之柱23雖亦可達抵接該電源線32之功效云云，但引證一之柱23係連結
    在蓋板上，構造較為複雜，其為達到同時適用於塑膠及鋁合金材質兩種風扇使用
    目的，加工顯較繁複，且引證一柱23並無系爭案導線槽36設固定槽361 加以穩固
    支撐，其主要目的既在抵壓固定，大小亦隨抵壓電線及導線槽之比例變動，在經
    常處於受力狀態，被告認其較諸系爭案有易於折斷之缺點，經核尚無不合，因此
    引證一柱23連結於蓋板之設計，不足證明系爭案壓線塊與蓋板採分離設計不具進
    步性。基上所述，引證一尚不能證明系爭案不具進步性。
五、階級孔及壓線塊的結構具有功效上之增進，已如前述，而引證二並無揭露系爭案
    階級孔及壓線塊的構造，自不能據而論斷系爭案不具進步性。且結合引證一、引
    證二之技術內容，亦不能證明系爭案不具進步性，原告主張系爭案為熟習該項技
    術者所能輕易完成，且未能增進功效云云，非屬可採。從而系爭案構造不同於引
    證一、引證二，且未違反專利法第九十八條第二項之規定，被告為異議不成立之
    審定，並無不合。訴願決定予以駁回，亦屬妥適，本件原告之訴為無理由，應予
    駁回。
六、至原告主張其所提之第二六三○二五號專利案為引證一說明書第三頁所揭露之先
    前技術部分，查引證一說明書第三頁僅提及：：主要係針對習知軸流式風扇、其
    風量大，但風壓小，至所造成風量一送出時，風量就散去，導致風量無法有效散
    熱，以及該軸流式風扇在裝設時，受到裝設位置及風流無法轉向之限制：引證一
    專利說明書第三項並未述及先前技術即為審定第二六三０二五號新型專利案之內
    容，原告主張審定第二六三０二五號新型專利內容屬於引證一說明書內容之一部
    分，尚非可採。原告所提之第二六三○二五號專利案並非於異議階段提出，亦非
    原有異議證據之補強，本院自無從予以審酌。而原告主張其所提之美國第000
    0000號專利，係為證明該美國專利所揭露之扣接方式屬引證一所稱之習知各
    種扣接方式，故前開美國專利即係原告異議系爭案之同一基礎事實之證據，並非
    另一獨立之新證據部分。查原告引美國第0000000號專利印證該案之扣接
    方式為習用各種扣接方式之一。而引證一其說明書第五頁第五、六行亦載明「二
    者係可由習知各種扣接方式遂其扣合目的」，該扣接方式可能包括原告所稱「沈
    頭孔」習知技術或其他多種習用扣接方式（亦可能包括原告所指美國第0000
    000號專利之扣接方式），但上述習用之扣接方式與系爭案以階級孔主要在配
    合其壓線塊與蓋板之分離設計，可供塑膠材質風扇之蓋板的卡合結構卡固，亦可
    供鋁合金材質風扇之蓋板以螺釘螺固，一孔雙用之目的不同，因此亦不能以習知
    扣接技術可能包括如系爭案階級孔之設計，即謂系爭案階級孔之結構配合其壓線
    塊與蓋板之分離設計之技術特點不具進步性，因此原告此部分主張亦不能為其有
    利之判斷。又兩造關於系爭案與引證一、引證二其他技術特徵之攻防，因不影響
    系爭案具進步性之判斷，故不另一一贅論，併此敘明。
據上論結，本件原告之訴為無理由，爰依行政訴訟法第九十八條第三項前段，判決如
主文。
中　　　華　　　民　　　國　　九十一　　年　　　十　　　月　　　三　　　日
                        臺 北 高 等 行 政 法 院   第 三 庭
                                           審 判 長 法  官　姜素娥
                                                    法  官　林文舟
                                                    法  官　陳國成
右為正本係照原本作成。
如不服本判決，應於送達後二十日內，向本院提出上訴狀並表明上訴理由，如於本判
決宣示後送達前提起上訴者，應於判決送達後二十日內補提上訴理由書（須按他造人
數附繕本）。
中　　　華　　　民　　　國　　九十一　　年　　　十　　　月　　　四　　　日
  　　　　　　　　　　　　　　　　　　　　          書記官　王英傑
